【裁判字號】    96,基簡,944
【裁判日期】    970324
【裁判案由】    清償債務等
【裁判全文】
臺灣基隆地方法院基隆簡易庭民事判決
                                  96年度基簡字第944號
原      告  黃筱鈞即憶品企業社
被      告  丙○○
上列當事人間請求給付借款事件，本院於民國97年3月10日言詞
辯論終結，判決如下：
    主  文
原告之訴駁回。
訴訟費用由原告負擔。
    事實及理由
一、原告起訴主張：
  (一)緣原告於民國（下同）90年間與來來超商股份有限公司（下
    稱來來公司）訂立委任經營契約，約定原告自90年1月1日起
    至95年12月31日止受來來公司委任經營OK便利商店基隆榮昌
    店（下稱系爭便利商店），嗣於95年間系爭契約期間將屆滿
    時，原告本不欲續約，惟任職於系爭便利商店之被告知悉上
    情，即向原告表示願意經營系爭便利商店，並表示為節省新
    加盟者所須給付來來公司之加盟金新臺幣（下同）25萬元，
    委請原告以其名義於95年8月16日與來來公司簽立契約期間
    自96年1月1日起至100年12月31日止之委任契約（下稱系爭
    契約），被告則於系爭契約協力經營人欄及連帶保證人欄簽
    名。詎被告於96年4月間因故無法繼續經營，要求原告與來
    來公司解約，原告即於同年月23日與來來公司，並經來來公
    司依系爭契約第28條第3項第2款之約定，自原告所繳納之履
    約保證金扣除違約金30萬元及移交結束處理費2萬元。
  (二)先位之訴部分：
  1.原告係受被告之委任，以原告名義與來來公司訂立系爭契約
    ，原告因而支出必要費用32萬元，自得依民法第546條第1項
    規定請求被告給付32萬元，及自起訴狀繕本送達之翌日起至
    清償日止之法定利息。
  2.聲明：被告應給付原告32萬元，及自起訴狀繕本送達之翌日
    起至清償日止，按年息5％計算之利息。
  (三)備位之訴部分：
  1.縱兩造間之委任契約不存在，惟被告已於系爭契約「協力經
    營人」欄簽名，且據證人乙○○證述，所謂協力經營人即為
    合夥人，被告即應屬原告經營系爭便利店之合夥人，則依民
    法第677條第1項，原告為合夥所支出之費用，應由合夥人依
    比例分擔，被告自應給付原告32萬元之半數即16萬元。
  2.聲明：被告應給付原告16萬元，及自起訴狀繕本送達之翌日
    起至清償日止，按年息5％計算之利息。
  (四)對被告抗辯之陳述略以：
  1.被告是否積欠卡債與本件並無關連，且被告係以原告名義與
    來來公司續約，無須給付加盟金25萬元，亦無須另行給付保
    證金60萬元，縱其經濟狀況不佳，亦不影響系爭契約之簽立
    。
  2.被告既於系爭契約中簽名擔任協力經營人，復於答辯狀中自
    認「如果這樣不出錢的話，可以作」云云，足見被告有經營
    系爭便利商店之意願，至於訴外人甲○○與被告間是否有合
    夥經營系爭便利商店之意願，與原告無關。
二、被告則請求駁回原告之訴，並辯稱：
  (一)被告於系爭契約簽訂當時積欠銀行大額卡債，並無任何出資
    經營系爭便利商店之意願，被告亦未以任何口頭或書面方式
    ，委任或借用原告之名義與來來公司訂定系爭契約。
  (二)被告於系爭契約上簽名擔任協力經營人，係因訴外人甲○○
    知悉原告於與來來公司之委任經營契約期間屆滿後不欲續約
    ，遂向被告表示願意借用原告名義出資經營，惟訴外人甲○
    ○並無OK便利商店店長資格，依來來公司規定不得擔任委任
    經營契約中之協力經營人，被告為幫助甲○○，始於系爭契
    約之協力經營人欄簽名。
  (三)被告並未有與原告約定以任何金錢或勞務出資之事實，亦無
    與原告合夥經營系爭便利商店合夥人之合意，原告片面依證
    人乙○○所述，主張兩造間有合夥關係存在，自不足採。
  (四)並聲明：駁回原告之訴。
三、經查，原告於90年間與來來公司訂立委任經營契約，約定原
    告自90年1月1日起至95年12月31日止受來來公司委任經營OK
    便利商店基隆榮昌店，又於95年8月16日與來來公司簽立契
    約期間自96年1月1日起至100年12月31日止之委任經營契約
    ，被告則於系爭契約協力經營人欄及連帶保證人欄簽名，原
    告嗣於96年4月23日與來來公司終止系爭契約，並經來來公
    司自其前繳納之保證金中扣除原告所繳納之履約保證金扣除
    違約金30萬元及移交結束處理費2萬元之事實，有來來超商
    股份有限公司委任經營契約書、加盟主結算報表等件附卷可
    稽，且為兩造所不爭執，自堪信為真實。
四、先位之訴部分：
  (一)按稱委任者，謂當事人約定，一方委託他方處理事務，他方
    允為處理之契約，民法第528條定有明文。次按當事人主張
    有利於己之事實者，就其事實有舉證之責任，民事訴訟法第
    277條亦定有明文。經查，原告主張被告為經營系爭便利商
    店，而委任原告出名與訴外人來來公司簽定系爭契約等情，
    為被告所否認。證人甲○○雖到庭證稱：「（問：95年底原
    來的簽約的經營契約已經到期，原告是否有表示不再經營？
    ）是的，而當時被告告訴我說他想要經營，但是因為原告身
    體不好，不常到店裡，被告比較不常碰到原告，所以透過我
    告訴原告這件事情。」、「（問：被告何時受僱於原告？）
    大約是95年六七月時，當時他大概就知道合約快到期，他就
    拜託我告訴原告，他有意思要經營，我就轉告原告，原告後
    來就有和被告聯絡，被告說他有確定要做。」、「（問：他
    們雙方有見面嗎？）有，當時她們說要用原告的名字續約，
    並有說到所有的費用由被告負擔。」等語（見本院97年1月
    10日言詞辯論筆錄），惟查，與來來公司簽約加盟經營便利
    商店者，除加盟金25萬元外，尚須給付保證金60萬元，此保
    證金於契約期間屆滿後即可取回，而原告與來來公司簽立契
    約前後，並未因系爭契約之簽立而向被告為任何給付金錢之
    請求，且原告既未參與系爭便利商店之經營，亦未約定被告
    應給付原告紅利等情，為原告所自承（見本院97年3月10日
    言詞辯論筆錄），則證人甲○○所為「所有的費用由被告負
    擔」之證言與原告陳述顯有未合，是否可採，已非無疑。況
    查系爭契約自96年1月1日生效之時起至同年4月23日終止止
    ，已經數月之經營，期間進貨等費用均係由原告給付來來公
    司乙情，有前揭結算報表在卷可稽，衡諸常情，原告與來來
    公司訂立系爭契約，遲至100年12月31日始能取回60萬元之
    保證金，且尚須給付來來公司進貨等費用，而原告於終止系
    爭契約前竟未向被告為任何金錢之請求，復未參與系爭便利
    商店之經營或約定被告應給付原告部分經營所得，實與常情
    相違，益徵證人甲○○前揭證言與事實不符，不足採信。
  (二)次查，證人乙○○即前來來公司基隆區業務主任雖亦到庭證
    稱：「（問：對於續約的事情是否也有你負責？）是的。系
    爭契約來來公司是由加盟部的專員簽約，當時我並不在場…
    」「（問：為何知道欲加盟的人是被告？）因為要申請續約
    要先經過我，所以我知道這件事情，原告有跟我提出要續約
    的申請，我有問他為何要續約，因為當初原告有告訴我說他
    不要續約，他告訴我說因為被告有意思要做，所以他想請原
    告幫忙，我在送約的過程中，我也有問過被告本人是否有意
    要經營，被告當時很肯定告訴我他要經營。」、「（問：公
    司是否准許借名的事情？）公司並不知道這件事情，但當時
    被告非常肯定的告訴我他要經營，也告訴我資金的部分沒有
    問題，我基於是一個主管的立場，要幫助他們，能幫他們省
    錢的方法我就會幫他們，所以才會讓原告借名，當時他說甲
    ○○只是要幫忙而已。」等語（見本院97年1月10日言詞辯
    論筆錄），惟查，證人乙○○於系爭契約簽訂時既未在場，
    則其前揭證言至多僅能證明被告於「系爭契約簽訂前」有意
    委由原告出名與來來公司簽立系爭契約，而難據以認定被告
    於「系爭契約簽訂時」係以實際加盟經營人之意在系爭契約
    協力經營人欄及連帶保證人欄簽名，原告舉證人乙○○證言
    主張被告委任其出名與來來公司訂立系爭契約，亦非足取。
五、備位之訴部分：
    按稱合夥者，謂二人以上互約出資以經營共同事業之契約，
    民法第667條第1項定有明文。原告主張被告於系爭契約之協
    力經營人欄上簽名，為經營系爭便利商店之合夥人乙情，為
    被告所否認；證人乙○○雖證稱：「（問：協力經營人負責
    何事？）公司在轉型的過程要求後來的契約要加入協力經營
    人，就是合夥人的地位，這是一定要有的，沒有協力經營人
    就不能簽約。」等語（見本院前揭言詞辯論筆錄），惟查，
    遍觀系爭契約條款，均無關於「協力經營人」權利義務之記
    載，是證人乙○○之證言不過證明訴外人來來公司認「協力
    經營人」即為「合夥人」，至於此「合夥」是否與民法所定
    合夥相同，及其「合夥」之權利義務為何，均無從認定，自
    不能僅以被告於系爭契約協力經營人欄簽名，遽謂其與原告
    以經營系爭便利商店為事業成立合夥契約。況原告亦自承兩
    造並未有合夥或出資之約定（見本院97年3月10日言詞辯論
    筆錄），益見原告主張兩造為經營系爭便利商店合夥人云云
    ，並非可採。
六、綜上所述，原告既不能舉證證明被告委任其出名與訴外人來
    來公司簽立系爭契約，及兩造約定以經營系爭便利商店為合
    夥事業成立合夥契約等事實，其先位聲明依委任之法律關係
    ，請求被告給付因處理委任事務所支出之費用32萬元及利息
    ，及其備位聲明依合夥法律關係，請求被告給付合夥事業之
    虧損16萬元及利息，均非有理，應予駁回。
七、本件事證已經明確，兩造其餘攻擊防禦方法及未經援用之證
    據，經本院逐一審酌後，認與判決結果不生影響，爰不一一
    論列，附此敘明。
八、據上論結，本件原告之訴為無理由，依民事訴訟法第78條，
    判決如主文。
中    華    民    國    97    年    3     月    24    日
                  基隆簡易庭法  官  姚貴美
以上正本係照原本作成。
對於本件判決如有不服，應於收受送達後20日內向本院提出上訴
書狀，上訴於本院合議庭，並按他造當事人之人數附具繕本。
中    華    民    國    97    年    3     月    24    日
                            書記官  江美琪


司法院資訊處製作；財團法人民間司法改革基金會備份。
